【裁判字號】    95,小上,108
【裁判日期】    951017
【裁判案由】    履行協議
【裁判全文】
臺灣臺北地方法院民事判決             95年度小上字第108號
上  訴  人  乙○○
被上訴人    甲○○
上列當事人間請求履行協議事件，上訴人對於中華民國95年6月9
日本院台北簡易庭95年度北小字第1427號第一審判決提起上訴，
本院不經言詞辯論判決如下：
    主  文
原判決廢棄，發回本院臺北簡易庭。
    理  由
一、按關於請求給付金錢或其他代替物或有價證券之訴訟，其標
    的金額或價額在新台幣（下同）100,000元以下者，適用本
    章所定之小額程序。前項之訴訟，其標的金額或價額在500,
    000元以下者，得以當事人之合意適用小額程序，其合意應
    以文書證之。民事訴訟法第436條之8第1、4項定有明文。又
    依同法第436條之15規定，於小額訴訟程序中，當事人為訴
    之變更、追加或提起反訴，除當事人合意繼續適用小額程序
    並經法院認為適當者外，僅得於第436條之8第1項之範圍內
    為之。且應適用通常訴訟程序或簡易訴訟程序事件，而第一
    審法院行小額程序者，第二審法院得不經言詞辯論程序，廢
    棄原判決，將該事件發回原法院。但第436條之8第4項之事
    件，當事人已表示無異議或知其違背或可得而知其違背，並
    無異議而為本案辯論者，不在此限。前項情形，應予當事人
    陳述意見之機會，如兩造同意由第二審法院繼續適用小額程
    序者，應自為裁判。復為同法第436條之26所明定。
二、再按民事訴訟法第436條之23規定，並未準用民事訴訟法第
    第435條第2項「前項情形，被告不抗辯而為本案之言詞辯論
    者，視為已有適用簡易程序之合意。」之「擬制合意」適用
    小額訴訟程序。而同法第436條之15立法意旨略以：「小額
    程序之目的在於迅速、簡便解決小額事件之爭執，．．，如
    訴之變更、追加或提起反訴之結果，其訴訟標的金額或價額
    已逾適用小額訴訟程序之範圍（100,000元）時，因訴訟標
    的金額或價額較高，往往法律關係複雜，不易達到小額程序
    迅速、簡便解決爭執之目的，故應予禁止。惟當事人如就變
    更、追加後之新訴或反訴合意繼續適用小額訴訟程序並經法
    院認為適當者（例如法律關係並不複雜，仍不影響速審速結
    之情形），未免當事人另行起訴以求訴訟經濟，仍得適用小
    額訴訟程序。」；是綜上可知，小額訴訟程序進行中，當事
    人若變更其訴之聲明，致訴訟標的之金額或價額在100,000
    元以上，500,000元以下，法院若仍以小額程序續行訴訟時
    ，自應以當事人明示合意為要件，始符合民事訴訟法設計之
    程序轉換機制及保障人民程序主體權、程序選擇權之意旨。
三、上訴人上訴意旨略以：被上訴人於原審起訴之初訴訟標的金
    額僅為100,000元，經原審先以小額程序調解不成立後改分
    為小額訴訟程序行言詞辯論，並於民國（下同）95年5月25
    日為言詞辯論程序，然被上訴人於是日言詞辯論程序中，當
    庭擴張其訴之聲明，使訴訟標的之金額變更為260,000元，
    詎原審法院未依法適用簡易程序，亦未經上訴人明示同意仍
    續行小額訴訟程序，並為上訴人敗訴之判決，惟本件兩造並
    未合意繼續適用小額訴訟程序，同時民事訴訟法第436之23
    亦未準用同法第435條之「擬制合意」適用小額程序，是原
    審訴訟程序有重大瑕疵，判決顯有違背法令，爰上訴聲明：
    (一)原判決廢棄；(二)駁回被上訴人在原審之訴 (三)第一
    、二審訴訟費用由被上訴人負擔。
四、經查：本件被上訴人於95年1月6日聲請本院對上訴人核發支
    付命令，經本院以95年度促字第1916號核發支付命令，命上
    訴人應向被上訴人清償100,000元，並自支付命令送達之翌
    日起至清償日止按週年利率5％計算之利息，並賠償督促程
    序費用1000元；嗣上訴人收受上開支付命令後，於法定期間
    內提出異議，該支付命令之聲請即視為起訴，經本院臺北簡
    易庭先於95年4月7日為調解（本院95年北小調字第510號卷
    ），因被上訴人未到庭而調解不成立，改分為95年北小字第
    1427 號小額訴訟序處理，原審乃指定於95年5月25日行言詞
    辯論程序；當日被上訴人即變更（按擴張）其訴之聲明為：
    「被告應給付原告260,000元及自95年5月26日起至清償日止
    按週年利率5％計算之利息」，其訴訟標的之金額已逾
    100,000元，惟原審並未經兩造明示合意，即繼續依小額訴
    訟程序審理並辯論終結定期宣判，此有原審95年5月25日言
    詞辯論筆錄可稽。次查上訴人在其上訴狀中除明示不同意原
    審續行小額訴訟程序，亦不同意本院於第二審程序續行審理
    ，參考前揭說明，原審判決逕以上訴人無異議為本案（小額
    訴訟程序）言詞辯論（即前述擬制合意），並依民事訴訟法
    第436條之26規定認上訴人同意被上訴人之當庭所為訴之變
    更等，即有重大瑕疵；而上訴人上訴意旨又指摘及此；從而
    為維持審級制度，及保障當事人程序利益，自應由本院不經
    言詞辯論，逕將原判決廢棄，發回原審即本院臺北簡易庭重
    新審理，以符法制。
五、據上論結，本件上訴為有理由，依民事訴訟法第436條之26
    第1項前段、第3項，判決如主文。
中    華    民    國    95    年    10  月    17    日
                 民事第四庭    審判長法  官   林麗玲
                                     法  官   林玲玉
                                     法  官   洪遠亮
以上正本係照原本作成。
本判決不得上訴。
中    華    民    國    95    年    10   月    17    日
                                     書記官  陳莉庭


司法院資訊處製作；財團法人民間司法改革基金會備份。
